【裁判字號】    95,台上,4623
【裁判日期】    950824
【裁判案由】    殺人等罪
【裁判全文】
最高法院刑事判決            九十五年度台上字第四六二三號
    上  訴  人  甲○○
                        19號.
上列上訴人因殺人等罪案件，不服台灣高等法院台中分院中華民
國九十五年六月一日第二審判決（九十四年度上重訴字第四一號
，起訴案號：台灣南投地方法院檢察署九十四年度偵緝字第四八
、四九號、九十四年度偵字第九一六號），提起上訴，本院判決
如下：
    主  文
上訴駁回。
    理  由
本件上訴人甲○○未聲明為一部上訴，依刑事訴訟法第三百四十
八條第一項規定視為全部上訴，合先敘明。
一、殺人部分：
本件原判決認定被害人黃勝雄於民國九十二年十一月十日，邀上
訴人甲○○在台中市○○路四二三號聚賭，其間在場相關人員以
上訴人有詐賭嫌疑，要求上訴人簽立本票賠償未果，上訴人於遭
人毆傷後逃逸，黃勝雄仍多方查詢上訴人行蹤。嗣黃勝雄判斷同
年十二月十九日下午，係南投縣魚池鄉建醮慶典，上訴人應會於
當日返鄉省親，遂約同被害人王富坤及黃永田，王富坤復邀集被
害人巫偉祺、李信安、陳奕伸及陳凱龍、魏效誠、楊才育等共九
人，於同日下午五時許，前往董桂洋位於南投縣魚池鄉大林村華
山巷七號住處作客，並俟機找上訴人商討債務問題。同日下午六
時三十分許，黃勝雄示意巫偉祺、李信安二人前往探訪上訴人是
否返鄉，巫偉祺、李信安二人於抵達上訴人位於同上村華山巷十
九號舊宅前之中庭後，巫偉祺即對屋內輕聲呼喚「富哥」，上訴
人聞聲後從屋內步出中庭，巫偉祺隨即上前詢問上訴人是否即為
「富哥」，上訴人不置可否，惟已知係黃勝雄一干人等前來討債
，乃隨意寒暄數句即藉故進入屋內，取出之前未經許可持有之阿
根廷ＢＥＲＳＡ廠製手槍一支（槍枝管制編號00000000
00號，彈匣內有制式子彈八顆）、西班牙ＡＳＴＲＡ廠製手槍
一支（槍枝管制編號0000000000，彈匣內有制式子彈
六顆），巫偉祺認眼前之人即係上訴人，隨即以行動電話通知黃
勝雄等人，嗣於上訴人步入中庭時仍續與其寒暄，並要李信安至
中庭下方車道等候黃勝雄等人前來。黃勝雄於確定已找到上訴人
後，即與王富坤、陳奕伸等三人從董桂洋住處步行前往上訴人舊
宅，黃勝雄於抵達後即率先箭步衝上斜坡，上訴人見狀認係台中
市賭場之人前來索債尋仇，乃基於殺人之概括犯意，先後以上開
二把手槍連續對在場之黃勝雄、巫偉祺、王富坤、李信安、陳奕
伸等五人開槍射擊，其中黃勝雄身中六槍，受有如原判決附表二
所載之傷勢，因出血性休克而當場死亡；巫偉祺身中四槍，受有
如原判決附表一所載之傷勢，亦因出血性休克而當場死亡；王富
坤左小腿中一槍受有穿透性槍傷；李信安腹部中一槍致空腸及橫
結腸破裂，陳奕伸則倖未中彈而迅即逃離。甲○○於行凶後迅即
返回屋內，將手槍及所剩子彈收拾至隨身所攜帶之行李中，即駕
車往埔里鎮方向逃逸，而於行經南投縣魚池鄉大林村華山巷二十
一號時，因遭攔阻，復以阿根廷ＢＥＲＳＡ廠製手槍（槍枝管制
編號為0000000000號）續對陳奕伸槍擊，致陳奕伸受
有左大腿前後方有小圓形傷口、右膝內外側有小圓形傷口、右膝
前內側有五公分撕裂傷等傷勢。王富坤、李信安、陳奕伸嗣經送
醫急救始倖免於難。上訴人於駕車逃離現場後即中途棄車，並以
行動電話通知不知情友人王啟芳搭載其前往埔里鎮，並先後換搭
計程車至台中市躲藏一年餘。警方於案發後在現場採證，尋得彈
殼十三顆及彈頭一顆，另在上訴人所駕駛之車輛上尋得彈殼一顆
。嗣警方於九十四年三月三日下午六時三十分許，在台中市○區
○○路二三三巷十五號三樓逮捕上訴人，並扣得如原判決附表三
所示之手槍及子彈等物等情。係以訊據上訴人坦承持槍連續殺人
等情是實，上訴人雖辯稱：伊雖對被害人等開槍，但伊當時不知
道槍戰之過程，係隔幾天看報紙才知有人死傷云云。然查上訴人
上開自白各情，核與王富坤、李信安、陳奕伸、黃永田、陳凱龍
等人，分別於檢察官偵查及第一審審審理中所證述之情節相符，
另有扣案如原判決事實欄所載之手槍及子彈等、相關相驗暨解剖
照片、現場照片等在卷可稽。又巫偉祺、黃勝雄確因遭槍擊分別
受有如原判決附表一、附表二所示之傷勢，致出血性休克死亡之
事實，業經檢察官相驗明確，有勘驗筆錄、驗斷書、相驗屍體證
明書在卷可稽。上情復經解剖鑑定明確，有解剖筆錄及中山醫學
大學附設醫院病理科解剖鑑定報告書正本各二份附卷足憑。而依
上開解剖鑑定報告書所載，(一)、被害人巫偉祺部分：解剖時身體
主要發現：槍傷、右側氣胸、右胸大量出血、右肺子彈貫穿出血
；死者被擊中四發子彈，二顆貫穿、一顆停留體內，一顆射入表
皮後掉出體外；解剖時各彈孔及外圍未見火藥粒表現，同時相驗
時衣物上也未見火藥粒，可排除接觸射擊或極短距離射擊。而認
巫偉祺係因子彈貫穿胸壁、肺臟造成右胸大量出血致死；死亡原
因為：槍擊致出血性休克。(二)、被害人黃勝雄部分：解剖時身體
主要發現：多處槍傷、氣胸、右胸大量出血；死者被擊中六發子
彈，二顆貫穿、三顆停留於體內，一顆射入表皮後掉出體外；解
剖時各彈孔及外圍未見火藥粒表現，同時相驗時衣物上也未見火
藥粒，可排除接觸射擊或極短距離射擊。而認被害人黃勝雄係因
子彈貫穿胸壁、穿入肺臟造成右胸大量出血致死；死亡原因：槍
擊致出血性休克。另被害人李信安、王富坤、陳奕伸因遭上訴人
槍擊致分別受有前揭傷勢，有財團法人埔里基督教醫院所出具之
診斷證明書影本一份、中國醫藥大學附設醫院九十五年五月二日
院管檔字第０九五０五０一五八０號函一份在卷可稽，足徵上訴
人開槍之殺人行為，其與黃勝雄、巫偉祺之死亡，及與李信安、
王富坤、陳奕伸等人之受傷間，具有相當因果關係。另上訴人上
開行兇所用之上開二支手槍及嗣經查扣之子彈等物，經送內政部
警政署刑事警察局鑑定結果均具殺傷力，有該局九十四年三月十
五日刑鑑字第０九四００三五八三０號槍彈鑑定書一份附卷可參
。又阿根廷ＢＥＲＳＡ廠製手槍一支（槍枝管制編號為0000
000000號）之試射彈頭殼，經以顯微鏡比對法與刑事警察
局檔存涉槍彈頭、殼檔案資料比對結果，發現與集集分局九十二
年十二月二十三日投集警刑字第０九二０００二四六五號刑事案
件證物採驗紀錄表送鑑之口徑０‧三八０吋制式彈殼八顆彈底特
徵紋痕均相符合，口徑０‧三八０吋制式彈頭一顆之來復線特徵
紋痕相符合，認均係由該槍枝所擊發；另西班牙ＡＳＴＲＡ廠製
手槍一支（槍枝管制編號為0000000000號）之試射彈
頭殼，經以顯微鏡比對法與刑事警察局檔存涉槍彈頭、殼檔案資
料比對結果，發現與上述槍擊案內口徑六．三五mm制式彈殼六顆
之彈底特徵紋痕均相符合，認均係由該槍枝所擊發，有刑事警察
局九十四年四月六日刑鑑字第０九四００五一九三０號函附卷可
證，堪認上訴人確係使用上開手槍行兇。警方於案發後在現場及
上訴人所駕駛車輛上所採集之彈殼十四顆及彈頭一顆，經送內政
部警政署刑事警察局鑑定結果認：(一)、送鑑０．二二口徑彈殼六
顆，認均係已擊發之口徑六．三五mm制式彈殼；(二)、送鑑疑似九
０口徑彈殼七顆，認均係已擊發之口徑０．三八０吋制式彈殼；
(三)、送鑑彈頭一顆，認係已擊發之口徑０．三八０吋制式彈頭，
其上具六條右旋來復線；(四)、送鑑彈殼一顆，認係已擊發之口徑
０．三八０吋之制式彈殼。而經比對結果：送鑑編號一之六顆口
徑六．三五mm制式彈殼，其彈殼之彈底特徵紋痕均相吻合，認均
係由同一槍枝所擊發；另送鑑編號二之七顆口徑０．三八０吋制
式彈殼、編號四之一顆口徑０．三八０吋制式彈殼，其彈殼之彈
底特徵紋痕均相吻合，認均係由同一槍枝所擊發，有該局九十三
年二月二日刑鑑字第０九二０二四一二七七號槍彈鑑定書一份在
卷可參，堪認上訴人上開自白各情係屬事實。按以槍彈朝人射擊
，足以致人於死，乃眾所周知之事，上訴人自亦不能諉為不知，
乃其竟以制式手槍及子彈朝被害人等射擊，因而致被害人二人死
亡及三人受傷，上訴人有殺人之犯意至為顯然。上訴人選任辯護
人雖為上訴人辯稱：依李信安於警詢中供述：「那時我感覺拿手
槍的男子沒有對我開槍的意思，因我聽到槍聲感到害怕轉身要跑
時，才向我開槍」等情，足見係因李信安害怕奔跑，致上訴人恐
慌而對李信安開槍，則上訴人有無致李信安於死之意，即有查明
之必要。又依被害人王富坤、陳奕伸受傷部位之情形以觀，亦難
認上訴人有致彼等二人於死之犯意。另上訴人長期患有恐慌症之
身心障礙，聲請對上訴人為精神鑑定。再上訴人前因賭博遭人打
傷後東藏西躲，長期擔心積累甚大壓力，案發時見被害人等多人
迎面而來，加上聽聞有人喊給他死，其因而心生畏怖而起防衛之
心，係因生命遭受極度威脅而採取之防衛動作，應可評價為過度
防衛行為等語。然參酌李信安於警詢中另指稱：上訴人拿手槍朝
巫偉祺開槍，當時伊離巫偉祺約二至三步的距離；於第一審供稱
：伊是第三個中槍；上訴人嗣亦對李信安開槍等情，堪認李信安
係因上訴人於對其開槍前，已先對被害人巫偉祺開槍，致其誤以
為上訴人並無對其開槍之意思。又上訴人如無殺人之犯意，則其
亮示所持槍彈或對空鳴槍，衡情即足以嚇退被害人等，乃其竟持
雙槍對被害人等射擊，造成被害人等二死三傷，上訴人有殺人之
犯意至為顯然。上訴人持槍對王富坤、陳奕伸射擊，縱僅擊中彼
等腿部等處，然不能即認上訴人並無殺害王富坤、陳奕伸之犯意
。經檢送上訴人病歷影本等相關資料及將上訴人送請台中榮民總
醫院，囑託該院對上訴人鑑定於行為時是否有心神喪失或精神耗
弱等情形，經該院對上訴人實施神經及身體檢查、常規腦波檢查
、心理測驗、精神狀態檢查等程序後，認上訴人目前之智能在一
般智力範圍中，目前評估並未發現上訴人有認知錯誤、現實感差
的傾向，也未收集到上訴人有猜疑、幻覺的症狀傾向，上訴人本
身內在心裡不易形成一致性應付環境的資源，因缺乏維繫親密關
係的能力，或是擔心親密關係中不安感，而在人際互動上可能會
變得疏離，目前因壓力有憂鬱、焦慮不安之情形。依過去病歷及
會談過程，上訴人診斷為恐慌症，合併焦慮失眠。綜合上開檢查
及鑑定結果，上訴人於案發時之精神狀況並未達心神喪失或精神
耗弱之程度，有台中榮民總醫院精神鑑定報告書一份在卷可參。
另參酌上訴人槍擊前對於巫偉祺等之詢問，其應答表現機警，且
於槍擊後仍不忘將所有之槍彈攜走，於逃亡時並更換多種交通工
具以防追緝，逃亡期間更選擇居住在都會區之台中市，而非逃往
偏僻地區躲藏，復經年餘始遭警查獲等情，益堪認上訴人心思細
密，難認上訴人於行為時有何心神喪失或精神耗弱之情形。另防
衛是否過當，應以防衛權存在為前提，若其行為與正當防衛之要
件不合，當然不生是否過當之問題。上訴人縱於案發前曾遭黃勝
雄等人毆打等，惟上開侵害並非現在不法之侵害。且參酌上訴人
於巫偉祺至其舊宅詢問其是否為「富哥」時，隨意寒暄數句後，
即藉故進入屋內取出槍彈，並於黃勝雄抵達率先箭步衝上斜坡時
，即連續對在場之黃勝雄等人開槍射擊，上訴人所為核與刑法第
二十三條所定正當防衛之要件不合，自亦不生是否防衛過當之問
題。雖王富坤於上訴人選任辯護人詰問時，曾證稱：「黃勝雄看
到那個人（指上訴人）就說『哦你哦！你在這裡等不要跑，等下
就讓你死』，不到二秒鐘就聽到槍聲，非常突然」等語。然縱認
黃勝雄當時曾對上訴人為上述恫嚇，然其危害亦屬將來，非屬現
在不法之侵害。況王富坤另供稱：當時黃勝雄與上訴人距離約五
、六公尺，當時彼等五人都是隨意的站著，並未對上訴人採取不
利之動作，也無堵住上訴人之意思等情，益堪認上訴人當時並無
現在不法侵害之情形存在，乃上訴人竟持槍彈對被害人等射擊，
其無正當防衛之前提存在，自亦無防衛過當之問題。上訴人選任
辯護人上開為上訴人辯解各語，並不能為有利上訴人之認定。綜
上各情，堪認上訴人辯解各情，係屬事後卸責之詞，不足採信，
分別於理由內詳加指駁及說明。又以上訴人持槍彈射殺黃勝雄、
巫偉祺死亡部分，核其所為係犯刑法第二百七十一條第一項之殺
人罪；持槍彈射殺王富坤、李信安、陳奕伸，惟未致該三人死亡
部分，核其所為係犯刑法第二百七十一條第二項、第一項之殺人
未遂罪。上訴人先後多次殺人犯行，其殺害黃勝雄、巫偉祺等二
人既遂，及殺害王富坤、李信安、陳奕伸等三人未遂，時間緊接
，手法相同，所犯係基本構成要件相同之罪名，為連續犯，應論
以殺人既遂一罪，並除法定本刑中死刑、無期徒刑部分依法不得
加重外，其餘部分加重其刑。上訴人先持槍連續對在場之黃勝雄
、巫偉祺、王富坤、李信安、陳奕伸等五人開槍射擊，陳奕伸雖
幸未中彈並迅即逃離，嗣上訴人駕車往埔里鎮方向逃逸，於行經
前揭華山巷二十一號時，再度對陳奕伸槍擊致陳奕伸受有前揭傷
勢，其對陳奕伸先後二次之槍擊行為係屬接續犯。因而撤銷第一
審不當之判決，適用修正刪除前刑法第五十六條、刑法二百七十
一條第一項、第三十七條第一項，改判論上訴人連續殺人罪，審
酌本件槍擊案係因上訴人與黃勝雄間之賭債糾紛而起，又黃勝雄
為向上訴人追討賭債而多方探詢訊息，並邀集黃永田等人自台北
南下向上訴人追討賭債，被害人五人復於槍擊前相偕前往上訴人
舊宅現場，其與本件槍擊案之發生俱有相當關係，上訴人雖連續
對被害人等槍擊，其手段兇殘並造成二死三傷之結果，然上訴人
所為與其前遭毆打有關，所為尚非罪無可逭，認無剝奪其生命權
之必要，且上訴人事後已與黃勝雄、巫偉祺家屬及王富坤、李信
安、陳奕伸等人達成和解，有和解書及補充和解書等附卷可稽，
犯罪後態度尚稱良好等一切情狀，而量處無期徒刑，並宣告褫奪
公權終身。經核於法並無違誤。原判決已說明上訴人選任辯護人
為上訴人辯稱：上訴人所為係屬過度防衛等情，其並不能為有利
上訴人論斷之理由，即認上訴人於行兇為殺人等犯行後，駕車逃
離而行經前揭華山巷二十一號之際，因遭攔阻復槍擊陳奕伸致陳
奕伸受有前揭傷勢等情，亦非屬刑法第二十三條所稱對於現在不
法之侵害，而出於防衛自己權利之行為，縱認原判決理由欄對上
情未逐句說明，而有微疵；原判決已說明上訴人於為本件犯行時
，並無修正前刑法第十九條所定心神喪失或精神耗弱之情形，上
訴意旨援引原審已斟酌之台中榮民總醫院前揭鑑定報告內容之片
段，任意推論上訴人有修正後刑法第十九條第二項所定，即行為
時因精神障礙或其他心智缺陷，致其辨識行為違法或依其辨識而
行為之能力，顯著減低者，得減輕其刑之情形，並非有據。況上
訴人縱有修正後刑法第十九條第二項所定情形，亦僅得減輕其刑
，即是否減輕其刑，法院仍有自由裁量權，則縱再將上訴人送鑑
定其行為時之精神狀態，亦非即能為有利於上訴人之認定，俱於
判決結果並無影響，依刑事訴訟法第三百八十條規定，仍不得據
為合法之第三審上訴理由。上訴人其餘上訴意旨仍執前詞爭辯，
或就原審採證認事用法之職權行使，或就原判決理由已明白論斷
說明之事項，任意指摘原判決關於此部分違法，非有理由，應予
駁回。另本件原審判決後，刑法方刪除刑法第五十六條連續犯之
規定，但行為時連續犯之規定為有利於上訴人，本即應以原判決
所適用之行為時法為原則，而非例外適用修正後之新法，是原判
決雖未及比較適用法律，然對判決顯然不生影響，自毋庸撤銷改
判，併此敘明。
二、未經許可持有手槍部分：
查第三審上訴書狀，應述上訴之理由，其未述者，得於提起
上訴後十日內補提理由書狀於原審法院，已逾上述期間，而於第
三審法院未判決前仍未提出上訴理由書狀者，第三審法院應以判
決駁回之，刑事訴訟法第三百八十二條第一項、第三百九十五條
後段規定甚明。本件被告經原判決論處未經許可持有手槍罪刑後
，不服原判決，於九十五年六月十九日具狀提起上訴，並未述
理由，而其另提出之上訴理由狀中，亦僅對原判決論處其殺人罪
刑部分為爭辯，迄今逾期已久，於本院未判決前仍未就其未經許
可持有手槍部分提出上訴理由，依上開規定，其此部分上訴自非
合法，應予駁回。
據上論結，應依刑事訴訟法第三百九十五條後段、第三百九十六
條第一項，判決如主文。
中    華    民    國  九十五  年    八    月  二十四  日
                      最高法院刑事第一庭
                          審判長法官  董  明  霈
                                法官  林  茂  雄
                                法官  張  祺  祥
                                法官  呂  永  福
                                法官  花  滿  堂
      本件正本證明與原本無異
                                      書  記  官
中    華    民    國  九十五  年    八    月  三十一  日
                                                      v
附記論罪法條：
刑法第二百七十一條第一項：
殺人者，處死刑、無期徒刑或十年以上有期徒刑。


司法院資訊處製作；財團法人民間司法改革基金會備份。
